【裁判字號】    95,易,562
【裁判日期】    951228
【裁判案由】    妨害自由
【裁判全文】
臺灣屏東地方法院刑事判決              95年度易字第562號
公  訴  人  臺灣屏東地方法院檢察署檢察官
被      告  癸○○
            乙○○
                    號
            甲○○
            戊○○
                    號
            丁○○
上列被告因妨害自由案件，經檢察官提起公訴（95年度偵字第
5599、5600號）及追加起訴，本院判決如下：
    主  文
癸○○共同連續以強暴妨害人行使權利，處有期徒刑肆月，如易
科罰金，以銀元佰元折算壹日。
乙○○共同連續以強暴妨害人行使權利，處有期徒刑貳月，如易
科罰金，以銀元佰元折算壹日。
甲○○、戊○○共同連續以強暴妨害人行使權利，各處拘役伍拾
日，如易科罰金，均以銀元佰元折算壹日。
丁○○共同以強暴妨害人行使權利，處拘役拾日，如易科罰金
，以銀元佰元折算壹日。
    事  實
一、癸○○原係址設高雄市○○區○○街102 號之僑慧建設開發
    股份有限公司（以下簡稱「僑慧公司」）之董事長，庚○○
    係其母親，壬○○、蔡俊良為其胞弟，均為僑慧公司之董事
    ，蔡瓊慧係其胞妹。癸○○於民國91年11月1 日，以僑慧公
    司名義，向案外人蔡育麟承租屏東縣潮州鎮○○路48之1 號
    之房屋，在該址設立僑慧超商，並由庚○○、蔡俊良、壬○○及蔡瓊慧等人實際負責經營。壬○○於94年1 月20日在上
    址另行設立僑壹電子遊戲場，僑慧超商停業後，庚○○即於
    94年3 月7 日在同址設立茂新商行，但仍以僑慧超商名義對
    外營業。癸○○於94年間，因與庚○○、壬○○、蔡俊良等
    人就僑慧公司經營權問題發生爭執，關係轉趨惡劣，癸○○
    竟於94年2 月25日擅自以僑慧公司名義與乙○○簽訂租賃契
    約，將僑慧超商1 、2 樓全部生財器具（包括櫃臺前後櫃、
    收銀機、打卡鐘、冰箱2 台、店內全部貨架、商品、冷氣、
    監視系統、相關超商裝潢、電動玩具共13台及代幣5000個等
    ）出租予乙○○，嗣後僑慧公司於94年3 月27日決議將董事
    長癸○○解任，並將董事長變更為庚○○，復於94年4 月12
    日完成變更登記。乙○○及癸○○為使乙○○得以經營僑慧
    超商，渠等明知僑慧超商及僑壹電子遊戲場當時係庚○○、
    壬○○、蔡瓊慧等人經營中，竟共同基於以強暴妨害人行使
    權利之概括犯意聯絡，由乙○○僱用與渠等有共同犯意聯絡
    之甲○○、戊○○，依癸○○之指示，連續：（一）於94年
    9 月14日晚上7 時30分許，癸○○帶同乙○○、甲○○、戊○○進入營業中之僑慧超商內，乙○○依癸○○之指示，進
    入櫃臺內以手強行推開庚○○所僱用當時正在看店之店員己○○，大聲喝令其不要動，又不顧己○○之阻止，強行打開
    櫃臺處之收銀機，將其內硬幣共計新台幣（下同）564 元，
    裝入其自櫃臺下方拿取之空塑膠袋內，另又拿取木刻橡皮章
    （內刻121503林慶隆）1 個，甲○○及戊○○亦喝令己○○
    不要動，並站在櫃臺旁拍照，癸○○則在一旁觀看，己○○
    因恐懼躲在牆角，並立即以電話報警，渠等以此強暴方式妨
    害庚○○、壬○○行使渠等之營業權利及己○○受僱履行職
    責之權利，嗣經警方據報前往現場處理，當場扣得上開塑膠
    袋內所裝盛之硬幣及木刻橡皮章1 個。（二）於94年9 月18
    日中午12時許，被告癸○○、乙○○、甲○○、戊○○又承
    前強制犯意至僑慧超商店內，不顧庚○○所僱用當時正在看
    店之店員丙○○之阻止，由癸○○指示不知情之工人，將其
    所購買之大型貨物板架數塊搬進僑慧超商內空曠處擺放，欲
    以該些大型貨物板架將超商內插電營業中之電子遊戲機台搬
    離，使僑慧超商無法營業，而以此強暴方式妨害庚○○、壬○○之營業權利及丙○○受僱履行職責之權利，嗣因警方據
    報抵達現場處理而未及將上開電子遊戲機台搬離。（三）又
    於94年9 月20日下午2 時30分許，被告癸○○、乙○○、甲○○、戊○○復承前犯意，由戊○○僱用與渠等亦有共同犯
    意聯絡之丁○○及辛○○（由本院另行審結），6 人共同前
    往營業中之僑慧超商，不顧當時正在看店之店員丙○○之阻
    止，即共同強行將僑慧超商之總電源關閉、拔掉店內電子遊
    戲機台及監視系統插頭、將監視系統搬至地上、又將商品架
    上之商品卸下堆置於角落，致使僑慧超商無法繼續營業，以
    此強暴方式妨害庚○○、壬○○之營業權利及丙○○受僱履
    行職責之權利，嗣為警據報前往僑慧超商處理而查獲。
三、案經屏東縣警察局潮州分局先後2次報告臺灣屏東地方法院
    檢察署檢察官偵查起訴。
    理  由
一、本件被告5人及檢察官均對本院所提示證據之證據能力均不
    爭執，本院審酌各該證據作成之情況，認為適當，依刑事訴
    訟法第159條之5得作為證據，核先敘明。
二、訊據被告癸○○、乙○○、甲○○、戊○○固均坦承有為事
    實欄內（二）、（三）之行為，以及於（一）之時間至僑慧
    超商等事實，被告丁○○固坦承有為事實欄（三）之行為，
    惟均矢口否認有何強制犯行。被告癸○○辯稱：因伊先前代
    表僑慧公司將僑慧超商生財器具出租予被告乙○○，本應負
    責將僑慧超商交給被告乙○○經營，故伊帶被告乙○○等人
    去取回店面，該超商既已出租給被告乙○○，乙○○當然有
    權利使用，僑慧公司不能強行霸佔，渠等所為係行使權利之
    行為，並未妨害他人行使權利云云；被告乙○○辯稱：第1
    次至僑慧超商時僅打開收銀機及拿取木刻橡皮章，並未碰收
    銀機內之硬幣，僑慧超商已由伊承租，伊只是要收回該超商
    ，係行使對租賃物之權利，並非出於強制之犯意，且告訴人
    庚○○、壬○○對超商內之物品並無任何權利，故未妨害告
    訴人之權利云云。被告甲○○、戊○○均辯稱：渠等受僱於
    被告乙○○擔任店員，上開所為係為幫乙○○將超商收回，
    並無強制之犯意云云。被告丁○○則辯稱：伊僅係受僱之臨
    時工，當天僅依被告乙○○之指示將店內架上商品下架，無
    犯罪之故意云云。惟查：
(一)、查僑慧公司董事長原為被告癸○○，於94年3 月27日公司股
    東臨時會決議解任癸○○之董事長資格，並變更董事長為告
    訴人庚○○，嗣於94年4 月12日完成變更登記之事實，有僑
    慧公司股東臨時會議紀錄、董事會議紀錄、變更登記申請書
    、高雄市政府94年4 月12日函文、股份有限公司變更登記表
    、公司基本資料查詢各1 份附卷可憑（見94年度偵字第5600
    卷第51至59頁）；又被告癸○○於91年11月1 日，以僑慧公
    司名義向蔡育麟承租屏東縣潮州鎮○○路48之1 號之房屋經
    營僑慧超商，告訴人壬○○於94年1 月20日在該址設立僑壹
    電子遊戲場，僑慧超商停業後，告訴人庚○○於94年3 月7
    日在同址設立茂新商行，對外仍以僑慧超商之名營業；被告
    癸○○於94年2 月25日以僑慧公司名義與被告乙○○簽訂租
    賃契約，將僑慧超商1 、2 樓全部生財器具出租予被告乙○○等情，為被告癸○○、告訴人庚○○及壬○○所不爭執，
    並有上開租賃契約書2 份、茂新商行之屏東縣政府營利事業
    登記證、屏東縣政府函、僑壹電子遊戲場之屏東縣政府營利
    事業登記證、屏東縣政府電子遊戲場營業級別證、屏東縣政
    府營利事業登記公示詳細資料等在卷可考。則被告癸○○既
    係於其董事長職位被解任前，即以僑慧公司之名義將僑慧超
    商出租予被告乙○○，此契約之當事人應為僑慧公司與被告
    乙○○，是僑慧公司自有依該租賃契約內容，將租賃標的物
    交予被告乙○○使用之義務，且不因公司負責人變更而解免
    僑慧公司交付租賃物之義務至明，本院95年度潮簡字第46號
    民事判決亦同此認定（見95偵5599卷第65、66頁），被告乙○○所辯僑慧公司負有交付僑慧超商予伊，確屬有據，先予
    敘明。
(二)、又查僑慧超商係僑慧公司出資經營，於本件案發之94年9 月
    當時，以「茂新商行」之名登記在告訴人庚○○名下，由庚○○、庚○○之女兒蔡瓊慧實際經營，而同址之僑壹電子遊
    戲場則登記在告訴人壬○○名下，由庚○○僱用證人己○○
    、丙○○擔任店員看店，蔡瓊慧則擔任超商店長，當時非被
    告癸○○或乙○○經營之事實，業據證人己○○於本院審理
    時具結證稱：係告訴人庚○○僱用伊擔任僑慧超商店員，旁
    邊之電子遊戲場亦係伊看管，伊自93年7 月起任職至95年4
    月，伊受僱當時老闆就是庚○○，還有1 個督導叫蔡瓊慧，
    庚○○會過來巡視超商，伊未見過癸○○等語（見本院卷第
    70、71頁），證人丙○○具結證稱：伊於案發時，係受庚○○雇用，在僑慧超商擔任早班店員，亦須負責電子遊戲場的
    管理，受僱快1 個月等語（見本院卷第72頁正反面、第73頁
    背面），告訴人庚○○具結證稱：伊自3 年前開始經營僑慧
    超商，伊與蔡俊良、蔡瓊慧均有僱用店員，證人己○○、丙○○係伊雇用的，超商之進貨由伊、蔡俊良及壬○○決定，
    平常伊與蔡俊良、壬○○都有巡視店面，店員知道伊係老闆
    ；超商過戶予伊之前，即係由蔡瓊慧擔任店長看店，癸○○
    沒有在看店等語（見本院卷第74頁背面、第142 頁背面），
    告訴人壬○○證稱：看管電子遊戲場之店員與僑慧超商之店
    員係一起僱用的，這家超商都是僑慧公司在管理，癸○○沒
    有實際管理這家超商，公司係派伊姐姐蔡瓊慧管理，庚○○
    也有在管理；僑慧超商先前係以他人名義登記，後來才變更
    登記在伊與庚○○名下，但實際經營的都是伊、庚○○、蔡
    瓊慧等人等語（見本院卷第76至77頁）明確，姑不問告訴人
    庚○○、壬○○等人究係於何時開始負責僑慧超商之經營，
    然於本件案發之94年9 月間，僑慧超商係告訴人庚○○、壬○○實際在經營，證人己○○、丙○○當時擔任店員看店一
    事則不容置疑，此參諸證人己○○、丙○○於僑慧超商發生
    本案上開狀況時，均係通知告訴人庚○○、壬○○前來超商
    處理乙節，益徵明確。至被告癸○○雖辯稱告訴人庚○○、
    壬○○變更登記為茂新超商、僑壹電子遊戲場負責人時，伊
    尚為僑慧公司董事長，渠等所為之變更登記顯係偽造云云，
    然僑慧公司既為家族公司，告訴人庚○○、壬○○當時為公
    司董事，故茂新超商、僑壹電子遊戲場以告訴人2 人之名義
    登記，尚與常情無違，本院95年度潮簡字第46號民事判決亦
    同此認定（見95偵5599卷第65、66頁），且亦無證據證明該
    營利事業登記證確係偽造而成，其辯解實屬無據，況縱其所
    辯為真，然本件案發時，僑慧超商確係由告訴人庚○○、壬○○經營之事實，業已認定如前，其所辯實不足以影響此部
    分事實之認定至明。而被告癸○○、乙○○、甲○○、戊○○均供承渠等至僑慧超商時，超商都有在營業，由店員己○○或丙○○看店，渠等至僑慧超商係為幫被告乙○○收回其
    所承租之僑慧超商等情，堪認渠等第一次去僑慧超商時，均
    已知僑慧超商當時係由他人經營中，再據被告乙○○陳稱：
    告訴人庚○○於94年9 月14日案發後有到警局，並提出營利
    事業登記證，說那是他們的店，庚○○說的時候被告甲○○
    、戊○○都有在場聽到等語（見本院卷第122 頁背面），足
    見被告乙○○、甲○○、戊○○當時即已知僑慧超商係由告
    訴人庚○○經營，被告癸○○原係僑慧公司董事長，且係告
    訴人庚○○之兒子，亦應知此情；另據證人丙○○證稱：「
    94年9 月20日那天，被告他們進來後，我有問他們要做什麼
    ，但是他們沒有答話，繼續作他們的事情，我有叫他們不要
    那樣作，但他們不理會。」等語（見本院卷第72頁背面），
    則以店員丙○○見到乙○○非但未以老闆稱呼之，反而詢問
    渠等要作何事，並於渠等為上開行為時上前阻止等情判斷，
    被告丁○○當時見狀應可得而知該超商之老闆並非被告乙○○，此自乙○○證稱：「被告丁○○、辛○○有問超商的東
    西是誰的，我說這是我承租的店，要把不是我的東西還給別
    人，所以請他們來搬，他們知道搬的東西是別人的」等語（
    見本院卷第123 頁背面），足徵被告丁○○當時知悉僑慧超
    商係他人所經營。是以被告癸○○、乙○○、甲○○、戊○○、丁○○主觀上均明知僑慧超商當時係由他人經營中，而
    非被告癸○○、乙○○所經營乙節，洵堪認定。
(三)、再查被告癸○○於94年9 月14日，帶同被告乙○○、甲○○
    、戊○○3 人至僑慧超商，被告乙○○進入櫃臺內，以手強
    行推開當時正在看店之店員己○○，大聲喝令其不要動，復
    不顧己○○之阻擋，打開收銀機，將收銀機內之硬幣裝入塑
    膠袋內，另拿取木刻橡皮章1 顆，被告甲○○及戊○○亦喝
    令己○○不要動，並在櫃臺外以相機拍照，癸○○當時在一
    旁觀看之事實，業據證人己○○證述在卷（見本院卷第70頁
    背面頁），且有職務報告、僑慧超商監視錄影翻拍相片、搜
    索扣押筆錄、扣押物品目錄表、贓物認領保管單、被告癸○○於94年9 月14日出具之委託書在卷可憑【分別見警（一）
    卷第23、43、44、24、27、28頁、94年度核退偵字第649 號
    卷第17頁】，另據證人己○○證稱：當天超商有在營業，因
    為當時超商裡只有伊1 個人，伊感到很害怕等語（見本院卷
    第70頁背面），衡以被告癸○○、乙○○、甲○○、戊○○
    均為男子，當時超商內只有證人潘美英1 名女子，渠等所為
    已對店員己○○造成心理上之強制，而於此情況下，僑慧超
    商顯然無法營業，渠等所為亦已妨害僑慧超商之正常營業。
    又被告癸○○於94年8 月18日帶同被告乙○○、甲○○、戊○○進入僑慧超商，當時店員丙○○在店內看店，癸○○指
    示工人將其購買之大型貨物板架擺放於超商內空曠處，欲將
    店內之電子遊戲機台搬離超商；被告癸○○、乙○○、甲○○、戊○○、丁○○及辛○○又於同年9 月20日至僑慧超商
    ，不顧店員丙○○之阻止，逕自將店內電源關掉、電子遊戲
    機台及監視系統之插頭拔掉、並將架上陳列之商品卸下堆置
    於超商角落、將監視系統搬至地上等事實，業據被告癸○○
    、乙○○、甲○○、戊○○、丁○○供承在卷，且與證人丙○○證述之情節相符（見本院卷第72、73頁），並有94年9
    月18日及94年9 月20日案發現場相片、職務報告書等在卷可
    佐（分別見警（二）卷26至29頁、95偵5599號卷第87頁、95
    偵5600號卷第46、47頁、警（二）卷第16頁），另據證人丙○○於本院審理時證稱：當時插頭及電源被拔掉後，超商無
    法營業，要將商品搬回架上後才可以營業，而被告等人把大
    型貨物板架放到超商內，亦讓超商無法營業；被告等人進來
    時表情很兇惡，當時店內只有伊1 個店員，伊覺得無法阻止
    被告那麼多男生，感到很害怕等語（見本院卷第72頁背面至
    73頁），告訴人庚○○證稱：大型貨物板架很重，伊一人無
    法搬動，被告等人口氣很差，很像是流氓，伊有一點害怕，
    被告等人在店裡鬧時，超商無法營業等語（見本院卷第74頁
    背面至75頁），及告訴人壬○○證稱：被告等人把大型貨物
    板架那樣擺放，已無法經營電子遊戲場，後來係伊與伊弟弟
    移除的，大型貨物板架很重，1 個人拿不動等語（見本院卷
    第76頁正反面），參諸卷附上述94年9 月18日、9 月20日之
    現場相片，堪認上開證人、告訴人證稱僑慧超商當時已無法
    營業乙節，應屬信實；況被告5 人及同案被告辛○○均係成
    年男子，當時店內又只有店員丙○○1 名女子，是渠等上開
    所為，亦顯對證人丙○○產生心理上之強制力，使其無法繼
    續履行其看店之職責無訛。是以被告癸○○、乙○○、甲○○、戊○○、丁○○明知僑慧超商當時係由他人經營中，猶
    為上開使僑慧超商無法營業之行為，致使告訴人庚○○、壬○○無法行使渠等就僑慧超商及僑壹電子遊戲場之營業權利
    及店員潘美英、丙○○行使渠等履行職責之權利之事實，亦
    堪認定。
(四)、至被告乙○○、癸○○雖辯稱：被告乙○○既已承租僑慧超
    商及其內生財器具，即有權利使用，而告訴人庚○○、壬○○就僑慧超商及其內生財設備已無權利，自不得霸佔，且負
    有將僑慧超商交予被告乙○○經營之義務，被告乙○○乃行
    使其權利，並非使告訴人行無義務之事，亦非妨害告訴人行
    使權利云云。然查茂新商行及僑壹電子遊戲場係僑慧公司名
    下財產，之所以會以告訴人庚○○、壬○○個人名義登記，
    衡情應係因僑慧公司為家族公司，且僑慧超商確實係告訴人
    庚○○、壬○○在經營之故，告訴人庚○○、壬○○於本件
    案發時既分別係僑慧公司董事長及監察人，有前開股份有限
    公司變更登記表在卷可憑，是渠等至僑慧公司所經營之僑慧
    超商執行職務，並非無權占用甚明，本院95年度潮簡字第46
    號判決亦同此認定，是被告乙○○、癸○○辯稱告訴人霸佔
    該超商，對僑慧超商已經無權利云云，殊屬無據；被告乙○○依上開租賃契約僅取得對僑慧公司之租賃物交付請求權，
    依法在僑慧公司將僑慧超商交付被告乙○○之前，被告乙○○就該超商及其內生財設備尚無使用之權限，是被告癸○○
    、乙○○此部分辯解，顯有誤會。再者，僑慧公司負有將租
    賃標的物即僑慧超商及其內生財設備交予被告乙○○之義務
    ，業如前述，告訴人庚○○既為僑慧公司之負責人，自負責
    履行僑慧公司上開義務至明。然按債權人意圖促債務之履行
    ，以強暴脅迫方法，將債務人所有物搶去，妨害其行使所有
    權，應成立刑法第304 條第1 項之罪，司法院院字第1435
    號解釋意旨參照。被告乙○○就僑慧超商及其內之生財器具
    ，對於僑慧公司雖有租賃物交付請求權，然就此民事糾紛，
    其應本於契約及民事法律規定，起訴請求法院依法判決，並
    於取得執行名義後，聲請法院強制執行，除有民法第151 條
    要件下得自力救濟外，法律尚不容私人以強制手段介入，自
    行執行公權力，此乃法治國家依法執行之原則（否則該由何
    人判斷私權存在與否、執行手段之比例原則等各情），此為
    週知之事，被告癸○○、乙○○、甲○○、戊○○、丁○○
    均係正常成年人，被告癸○○曾任董事長，均有相當之社會
    歷練，對此自不得諉為不知，況被告乙○○嗣後亦已對僑慧
    公司提出民事訴訟，有本院95年度潮簡字第46號判決可證，
    足見其明知可循法律途徑解決此契約糾紛灼然。又如前所述
    ，被告乙○○、甲○○、戊○○既均知悉當時僑慧超商係告
    訴人庚○○、壬○○在經營，而縱使被告癸○○向渠等表示
    告訴人並無權經營，然渠等理應知曉該超商究竟何人有權經
    營一事，並非被告癸○○自己所可以決定，竟仍於該超商權
    利歸屬尚未明確之情況下，逕依被告癸○○之指示，以上開
    手段強行取回僑慧超商，且於告訴人94年9 月14日報警處理
    後，復於同年月18日、20日二次前往僑慧超商為上開強制行
    為，此自被告乙○○證稱：「我那時候有想用自己之力量取
    回超商，看看這樣超商負責人會不會出來跟我談；94年9 月
    14 日 去警局後，甲○○、戊○○有問為何要到警局作筆錄
    ，我說店是我的，他們不還我，必須用一些手段，我們大家
    對超商店家很不爽，所以94年9 月18日甲○○、戊○○又跟
    我去，第3 次係因為甲○○、戊○○認為幫我忙，又被告訴
    人家告，一口氣吞不下來，要把店拿回來」等語（見本院卷
    第123 頁正反面）觀之，足認渠等主觀上均有使告訴人無法
    繼續經營僑慧超商以強行取得超商之故意。此外，被告乙○○亦證稱：「被告丁○○、辛○○有問超商的東西是誰的，
    我說這是我承租的店，要把不是我的東西還給別人，所以請
    他們來搬，他們知道搬的東西是別人的」等語（見本院卷第
    123 頁背面），而被告丁○○亦供稱：「當時我有問被告乙○○，乙○○說聽他的話就對了。」等語（見本院卷第73頁
    背面），顯然被告丁○○主觀上亦知悉被告乙○○指示其去
    做的事並非正當，於店員丙○○阻止後，猶強行將超商商品
    搬到角落堆置，其主觀上亦有不法犯意至明。至於被告癸○○明知當時僑慧超商係由告訴人庚○○、壬○○經營，卻仍
    委託被告乙○○排除霸佔該租賃物之侵占人，復向被告乙○○表示「告訴人庚○○、癸○○係非法佔用，台端可逕自驅
    離」，此有其於94年9 月14日出具予乙○○之委託書及94年
    9 月19日出具予乙○○之證明函各1 份在卷足證（分見94年
    度核退字第649 號卷第18頁、94年度核退字第668 號卷第13
    頁）。綜上，被告癸○○、乙○○、甲○○、戊○○、丁○○為上開強制行為時，主觀上係出於妨害他人行使權利之犯
    意乙節，洵堪認定。
(五)、綜上所述，被告癸○○、乙○○、甲○○、戊○○、丁○○
    出於妨害他人行使權利之犯意，以上開強暴行為妨害僑慧超
    商之正常營業，且妨害告訴人庚○○、壬○○之營業權利及
    己○○、丙○○受僱履行職責之權利，渠等犯行明確，應予
    依法論科。
三、論罪科刑：
(一)新舊法比較：
 (1)、按行為後法律有變更者，適用行為時之法律，但行為後之
     法律有利於行為人者，適用最有利於行為人之法律，刑法
     第2 條第1 項定有明文。本件被告行為後，刑法及刑法施
     行法業於94年2 月2 日經總統以華總一義字第
     09400014901 號令修正公布，並於95年7 月1 日施行，參
     酌最高法院95 年5月23日刑事庭第8 次會議決議意旨，刑
     法第2 條第1項 之規定，係規範行為後法律變更所生新舊
     法律比較適用之準據法，於刑法修正施行後，應適用刑法
     第2 條第1 項之規定，為「從舊從輕」之比較。另於比較
     時應就罪刑有關之共犯、未遂犯、想像競合犯、牽連犯、
     連續犯、結合犯，以及累犯加重、自首減輕暨其他法定加
     減原因（如身分加減）與加減比例等一切情形，本於統一
     性及整體性原則，綜其全部罪刑之結果而為比較。茲就本
     件刑法修正前後之相關條文比較如下：
  法定之罰金刑部分：
    本件被告所犯刑法第304 條第1 項之法定本刑為銀元300 元
    以下罰金，依修正後刑法施行法增訂第1 條之1 ：「中華民
    國九十四年一月七日刑法修正施行後，刑法分則編所定罰金
    之貨幣單位為新臺幣。九十四年一月七日刑法修正時，刑法
    分則編未修正之條文定有罰金者，自九十四年一月七日刑法
    修正施行後，就其所定數額提高為三十倍。但七十二年六月
    二十六日至九十四年一月七日新增或修正之條文，就其所定
    數額提高為三倍」及刑法第33條第5 款修正為：「主刑之種
    類如下：五、罰金：新臺幣一千元以上，以百元計算之」等
    規定，是依修正後之法律，其所得科處之罰金刑最高為新臺
    幣9000元、最低為新臺幣1000元，然依被告行為時之刑罰法
    律，即罰金罰鍰提高標準條例第1 條前段規定之提高倍數10
    倍、現行法規所定貨幣單位折算新臺幣條例第2 條規定之現
    行法規所定金額之貨幣為圓、銀元或元者，以新臺幣元之3
    倍計算，及刑法第33條第5 款規定之罰金最低額1 元計算，
    刑法第304 條第1 項之法定刑最高為銀元3000元，最低額為
    銀元1 元，若換算為新臺幣，最高額雖與新法同為新臺幣
    9000 元 ，然最低額僅為新臺幣3 元。因此，比較上述修正
    前、後之刑罰法律，自以其行為時關於科處罰金刑之法律較
    有利。連續犯規定：被告等人行為後，刑法第56條關於連
    續犯之規定業已刪除，是被告犯後法律已有變更，而本件被
    告於舊法時期所犯之多次強制行為，依修正施行前刑法第56
    條之規定，為連續犯，應論以一罪，並得加重其刑至二分之
    一；然依修正施行後之刑法，並無連續犯之規定，且依新法
    應各別多次論斷之結果（即數罪併罰），其刑度顯較修正前
    論以一連續傷害罪為重，經比較新舊法結果，自以被告等人
    行為時之規定較有利於被告。
(2)、經綜其全部罪刑之結果而為比較，以修正前刑法有利於被告
    ，應一體適用修正前刑法之規定。
(二)按刑法第304 條之強制罪所稱「強暴」者，乃以實力不法加
    諸他人之謂，惟不以直接施諸於他人為必要，即間接施之於
    物體而影響於他人者，亦屬之。包括直接使用武力，對他人
    行止予以直接強制之直接強暴，及對被害人以外之第三人或
    針對物，施以暴力而間接強制被害人形成特定之決意（最高
    法院28年上字第3650號判例參照）。查被告等人上開不顧僑
    慧超商店員反對，強行進入超商櫃臺，打開收銀機取出其內
    零錢，將大型貨物板架置放於超商內，及將超商電源關掉、
    插頭拔掉、將商品下架置於角落等行為，均已直接使當時本
    在營業之僑慧超商無法繼續營業，足使告訴人庚○○、壬○○及受僱看店之店員己○○、丙○○心理上受到強制，並已
    妨害告訴人之營業權利及店員受僱履行職責之權利之行使，
    業已該當於該條之強暴行為。核被告癸○○、乙○○、甲○○、戊○○、丁○○所為，均係犯刑法第304條第1項以強暴
    妨害人行使權利罪。被告癸○○、乙○○、甲○○、戊○○
    就上開（一）、（二）犯行，有犯意聯絡及行為分擔，均為
    共同正犯，又渠等與被告丁○○、共同被告辛○○就上述（
    三）之犯行，亦有犯意聯絡及行為分擔，均為共同正犯。被
    告癸○○、乙○○、甲○○、戊○○所為上開3 次犯行，時
    間緊接，觸犯構成要件相同之罪名，顯係基於概括犯意為之
    ，均為連續犯，應依修正前刑法第56條規定加重其刑。
(三)量刑之理由：
(1)、被告癸○○部分：
    被告癸○○代表僑慧公司將僑慧超商出租予被告乙○○，既
    已知自己與告訴人就本案超商有經營權糾紛，即應尋正途促
    使告訴人庚○○、壬○○等人履行該契約或解決此事，竟捨
    此不為，反而在未能將超商交付之情形下，繼續向被告乙○○收取租金，又於被告乙○○因不甘租金損失心生不滿時，
    非但未將所收取之租金返還，或告知被告乙○○可依法律訴
    訟及執行途徑解決，反而示意乙○○可逕自驅離告訴人，並
    委託乙○○去排除霸佔該超商之告訴人（此有上開委託書、
    證明函可證），致被告乙○○於極度不滿之情況下，依其指
    示夥同其餘被告以上開強暴手段，欲強行取得僑慧超商經營
    ，嚴重妨害上開告訴人之營業權利及受僱店員之履行職責權
    利，足見其就本件犯行，應負最主要之責任至明，況且告訴
    人庚○○、壬○○分別係其母親及胞弟，竟不顧親情從事上
    開犯行，犯後復否認犯行，態度甚差，未見有悔意，惟素行
    尚可、告訴人庚○○、壬○○於言詞辯論終結後具狀表示不
    再追究（有本院卷第152 頁所附撤回告訴狀1 份可證），犯
    罪之動機、手段、造成之損害等一切情狀，量處如主文所示
    之刑，並依修正前刑法規定諭知易科罰金之折算標準，以示
    警懲。
(2)、被告乙○○部分：
    本院審酌被告乙○○僅因民事糾紛，竟多次夥同其餘被告，
    以上開強制手段使僑慧超商無法營業，欲迫使告訴人交付僑
    慧超商，顯然欠缺法治觀念，且係其僱用被告甲○○、戊○○、丁○○、辛○○等人為本件犯行，參與犯罪之程度較重
    ，另佐以其始終否認有強制之犯意，尚難認有悔意，態度難
    謂良好；惟念其犯後坦承大部分犯行，且係因依約繳納租金
    後卻無法取得僑慧超商之經營權，不甘平白受有此財產損失
    ，復受到被告癸○○之鼓動，方憤而為上開不法犯行，惡性
    尚非重大，衡以告訴人已具狀表明不追究、其素行、犯罪動
    機、手段、造成之損害等一切情狀，量處如主文所示之刑，
    並依修正前刑法規定諭知易科罰金之折算標準。
(3)、被告甲○○、戊○○、丁○○部分：
    渠等明知僑慧超商當時係由他人經營中，竟仍受僱於被告乙○○，依被告癸○○、乙○○之指示，以上述不法行為妨害
    僑慧超商營業，所為實不足取，且犯後均無悔意，態度不佳
    ，惟渠等已坦承大部分犯行，被告丁○○無前科（有臺灣高
    等法院被告前案紀錄表在卷可稽），僅參與1次犯行，衡以
    衡以告訴人已具狀表明不追究、渠等犯罪之動機、手段、素
    行、參與犯罪程度等一切情狀，各量處如主文所示之刑，並
    均依修正前刑法規定諭知易科罰金之折算標準。
據上論斷，應依刑事訴訟法第299 條第1 項前段，刑法第2 條第
1 項前段、第28條、第304 條第1 項、修正前刑法第56條、第41
條第1 項前段，罰金罰鍰提高標準條例第1 條前段、修正前罰金
罰鍰提高標準條例第2 條，判決處如主文所示之刑。
本案經檢察官陳川傑到庭執行職務。
中    華    民    國    95    年    12    月    28    日
                  刑事第五庭  審判長  法  官   石家禎
                                      法  官   李宜娟
                                      法  官   陳秀慧
以上正本證明與原本無異。
如不服本判決應於收受本判決送達後十日內向本院提出上訴書狀
，其未敘述上訴理由者，並得於提起上訴後十日內向本院補提理
由書狀（均須按他造當事人之人數附繕本）「切勿逕送上級法院
」。
中    華    民    國    95    年    12    月    28    日
                                      書記官   林志憲
附錄本判決論罪科刑法條：
中華民國刑法第304條第1項
以強暴、脅迫使人行無義務之事或妨害人行使權利者，處3年以
下有期徒刑、拘役或3百元以下罰金。


司法院資訊處製作；財團法人民間司法改革基金會備份。
